最高法院刑事判決　　　　　　一○○年度台上字第四二○一號
上　訴　人　陳介中
選任辯護人　禎和律師
上列上訴人因殺人未遂等罪案件，不服台灣高等法院台南分院中
華民國一００年五月十日第二審判決（九十九年度上訴字第八九
六號，起訴案號：台灣台南地方法院檢察署九十八年度偵字第一
六０一五號），提起上訴，本院判決如下：
    主  文
上訴駁回。
    理  由
按刑事訴訟法第三百七十七條規定：上訴於第三審法院，非以判
決違背法令為理由，不得為之；是提起第三審上訴，應以原判決
違背法令為理由，係屬法定要件。如果上訴理由書狀並未依據卷
內訴訟資料具體指摘原判決不適用何種法則或如何適用不當，或
所指摘原判決違法情事，顯與法律規定得為第三審上訴理由之違
法情形不相適合時，均應認其上訴為違背法律上之程式，予以駁
回。上訴人陳介中上訴意旨略稱：(一)、上訴人於前往陳國輝經營
之「勝利海產店」時已喝醉酒，嗣再飲酒一個多小時，衡情上訴
人連續飲酒多時，言談行走均有異常，應已達精神耗弱狀態。(二)
、上訴人在遭警逮捕過程，頭部受有撕裂傷，血流不止，經警送
醫治療，但因頭部受有傷害，身體精神狀況極為不適，原審未審
酌上訴人於案發時整夜未眠，又因頭部受傷，精神意識至為低落
，警員未予上訴人休息，於當日中午時分，又開始進行警詢，衡
之一般人均無體力得為支應，顯以不正方法取得警詢筆錄，該筆
錄應無證據能力。(三)、依第一審勘驗「俗俗的賣超商」（下稱超
商）監視錄影光碟筆錄結果，上訴人自陳列架上拿取物品一再掉
落等情，可認上訴人之識別能力已顯著降低，原審未予審酌，遽
認上訴人對於外界事物，仍有判斷之識別能力，有判決不載理由
之違背法令。(四)、案發時上訴人在超商內係面對置物架，非面對
警員，不可能知悉警員穿制服樣式，無從知悉陳銘仁為警察身分
。原審未審酌上訴人案發時因飲酒多，辨識能力降低，無法清楚
辨識警察身分，一面採信陳銘仁所稱叫上訴人不要動，上訴人就
沒有動之陳述（無法清楚辨識穿著警察制服之身分），卻又認上
訴人得清楚辨識警員制服，其認定事實與採用之證據不符，亦屬
理由矛盾。(五)、上訴人離開「勝利海產店」，前往超商，根本不
知警員會來，而上訴人之槍、彈，本即放置於外套口袋內，僅作
防身用，絕無殺人之故意。案發時陳銘仁命令上訴人不要動，上
訴人即面對置物架，上訴人以為遭遇不法歹徒，方自口袋內取槍
作為防身，因遭陳銘仁自身後以左手碰觸外撥手槍致槍枝誤擊，
上訴人並無開啟保險、拉滑套上膛之動作，顯無射擊之意，原判
決未予釐清論明，尚嫌理由不備。(六)、陳銘仁根本未看到上訴人
持槍，而係想抱住上訴人手臂，無意間碰觸上訴人右手所持槍枝
，導致槍枝走火射出，原判決指上訴人以右手掏槍射擊，顯無證
據，亦有理由欠備之違誤。(七)、陳銘仁證稱未看到槍枝，而其站
在上訴人身後，既未看到上訴人手持槍枝，且以子彈射出之快速
，衡情絕不可能看到子彈射出之方向，則陳銘仁指稱「子彈朝其
腹部旁邊打過」或「子彈自伊與李江濱中間方向飛過」等語，顯
然違反經驗法則。(八)、案發時上訴人面向置物架，陳銘仁站在上
訴人左後方，李江濱位於陳銘仁後方，以上訴人所站方位，子彈
應係朝置物架方向射出，絕非朝陳銘仁、李江濱方向射出，更不
可能朝陳銘仁與李江濱中間方向打過，原判決未予釐清，遽認子
彈自陳銘仁、李江濱中間方向打過，顯與案發時上訴人所站位置
，及上訴人所持槍枝往外撥之子彈行向相違，尚嫌速斷，並有認
定事實與採用證據不相符之矛盾。(九)、原審未勘查現場，亦未送
請專業機構進行彈道鑑定，徒以未目擊上訴人持槍之陳銘仁、李
江濱證詞，為上訴人不利之認定，有應於審判期日調查之證據未
予調查之違失。(十)、上訴人於案發時精神意識不佳，欠缺正常辨
識能力，誤以警員陳銘仁、李江濱為歹徒，於其二人逮捕上訴人
時，基於正常反應所為之抗拒，主觀上顯無妨害公務之犯意，原
審對該有利於上訴人之事證，未予採納，亦未說明不採之理由，
仍嫌理由不備等語。
惟查：證據之取捨與其證明力之判斷，以及事實有無之認定，屬
事實審法院之職權，苟其取捨證據與判斷證據證明力並不違背經
驗法則及論理法則，即不容任意指為違背法令，而執為第三審適
法之上訴理由。原判決綜合全案卷證資料，本於事實審法院之推
理作用，認上訴人有其事實欄所載未經許可，持有手槍、子彈及
妨害公務、殺人未遂等犯行（強制未遂部分，經上訴人撤回上訴
，已確定）。因而撤銷第一審關於上訴人殺人未遂部分之科刑判
決，改判仍依想像競合犯規定，從一重論上訴人以殺人未遂（累
犯）罪，量處有期徒刑七年及諭知相關沒收之從刑；並維持第一
審關於依想像競合犯規定，從一重論上訴人以非法持有可發射子
彈具殺傷力之槍枝（累犯）罪，量處有期徒刑四年，併科罰金新
台幣五萬元，暨諭知罰金易服勞役之折算標準與相關沒收之從刑
，而駁回上訴人在第二審關於此部分之上訴。已分別敘明憑以認
定之證據及理由。並說明經第一審勘驗上訴人於民國九十八年十
一月十六日下午一時八分至二時二十九分間警詢光碟之結果：上
訴人對問題內容，均能理解意義，且對答如流，雖偶有向警員索
討香菸，及伸懶腰、打哈欠等肢體動作，但未有精神狀況極不穩
定之情形，有警詢光碟及第一審勘驗筆錄在卷足憑。又上訴人於
同日上午四時三十分為警逮捕，之後約經過八小時三十分左右，
始自同日下午一時八分許，開始接受警員詢問，迄至同日下午二
時二十九分結束，警詢過程歷時亦僅約一小時三十分，顯見上訴
人接受警詢之時間，未超出一般人可忍受之範圍，自非屬疲勞詢
問。縱上訴人為警逮捕前有飲酒情事，然上訴人於接受警詢時，
距其遭逮捕已歷時約九小時，衡諸常情，酒精之效力已隨時間大
幅減退。參以上訴人對於警員詢問之問題，均可切題，甚且能避
重就輕回答警員之詢問（如警員問：「你知不知道有在那開槍？
」上訴人答：「第一槍知道，剩下來的我就不知道。」），益可
證其為警逮捕前之飲酒行為，或於警詢時偶有向警員索討香菸、
伸懶腰或打哈欠等感覺疲憊之身心狀況，尚未至影響其出於自由
意志而為陳述之程度。至上訴人頭部撕裂傷係因警員逮捕過程抗
拒所致，但警詢時已經醫療包紮完成，而上訴人對於詢問內容，
均能理解意義，對答如流，足見頭部撕裂傷並未影響上訴人對問
題之理解及答話能力。況前揭警詢筆錄製作過程均已踐行全程連
續錄影錄音，未參雜有任何人之作用，致影響內容所顯現之真實
性，足以確保上訴人陳述之任意性，益徵上訴人該警詢時所為之
供述，確係出於其自由意志之發動，警員並無施用不正方法之情
形，足認其自白具任意性，且該警詢筆錄所載內容亦與其陳述相
符，有警詢光碟及第一審勘驗筆錄附卷可稽，足認上訴人之自白
與事實相符，得作為證據。又依證人陳國輝證述上訴人向其借錢
，在外喝酒等候一小時，而在勝利海產店開槍，並裝填子彈，再
轉往超商之經過，及警員陳銘仁、李江濱證述前往超商處理時所
見上訴人之精神狀態與處理經過等情，綜合以觀，上訴人於案發
時，對於外界事物應仍有判斷之識別能力，並無陷於泥醉而無法
認知週遭事物之精神狀況，或辨識行為能力有顯著減低之情形。
況陳銘仁、李江濱至超商處理時，均身穿警察制服，及印有「警
察」字樣之防彈背心，上訴人當知其二人為警察之身分。原判決
又敘明認上訴人於案發當時右手放在外套口袋裏，陳銘仁站在上
訴人左邊側面呈九十度面對上訴人進行搜身之職務，右手沿著上
訴人腰部往右邊腰部搜索，搜至右邊腰部時，上訴人原放在外套
口袋中之右手掏槍射擊，陳銘仁本能用左手撥開，子彈朝證人陳
銘仁腹部旁邊方向打過，幸未擊中陳銘仁與陳銘仁左後方之李江
濱，陳銘仁乃以右手往上訴人皮帶拉，上訴人推陳銘仁，壓制過
程雙雙倒地受傷。上訴人顯然得預見持具有殺傷力且子彈已上膛
之改造手槍射擊，於警員近距離搜身之情況下，可能擊中執行公
務之警員身體重要部位，致危害警員之生命，仍持前開具有殺傷
力及子彈已上膛之改造手槍射擊，致子彈自警員腹部側邊打過，
縱未執意朝警員射擊，惟其容認此舉可能足以造成警員死亡之結
果發生，當係基於殺人之不確定故意所為。再上訴人開槍拒捕後
，警員陳銘仁、李江濱乃合力予以逮捕，在逮捕過程中，上訴人
雖有抗拒推擠，但未有攻擊行為，雖陳銘仁因而受有左肱骨粗隆
骨折、左肩關節扭傷，李江濱受有右手第五指骨近端骨折等傷害
，應為上訴人妨害公務施強暴脅迫之當然結果。認上訴人有殺人
未遂及妨害公務犯行之心證理由。且對上訴人否認殺人未遂、妨
害公務所辯各節，如何係飾卸之詞，均不足採，詳加說明指駁。
所為論斷，俱有卷存證據資料可資覆按，要無調查未盡，採證違
法或理由不備、理由矛盾等違背法令情形。本件事證已臻明確，
原審縱未再履勘現場，或請專業機構為彈道鑑定，因與事實認定
及判決結果無影響，不得指為調查未盡。其餘上訴意旨仍執前詞
，以其於案發時，因連續飲酒多時，已達精神耗弱狀態，且警員
為疲勞詢問，所為之自白不具任意性，不得作為斷罪之證據。並
以其攜帶槍、彈在防身，不知陳銘仁、李江濱是警察，誤以為遭
歹徒攻擊，方自口袋內取槍防身，未向該二人開槍射擊，而係遭
陳銘仁自身後以左手碰觸外撥手槍致槍枝走火，無殺人之故意及
行為云云，對原判決已論斷明白之事項，泛指違背法令。或對原
審採證認事等職權之適法行使，為任意指摘，或對部分不影響事
實認定與判決結果之枝節問題，仍為單純事實之爭辯，均難認係
具體指摘之合法上訴第三審理由。應認上訴人對於未經許可，持
有可發射子彈具有殺傷力之槍枝、子彈及殺人未遂部分之上訴均
違背法律上之程式，併予駁回。至殺人未遂競合觸犯刑法第一百
三十五條第一項之妨害公務罪部分，核屬刑事訴訟法第三百七十
六條第一款不得上訴於第三審法院之案件，既經第二審判決，自
不得上訴於第三審法院。縱妨害公務部分與前述殺人未遂部分有
想像競合犯關係，為裁判上一罪，但其殺人未遂部分之上訴為不
合法，應從程序上予以駁回，而無從為實體上判決，對於輕罪部
分之此部分，亦無從適用審判不可分原則，為實體上審判。上訴
人猶一併提起上訴，顯為法所不許，亦應併予駁回。
據上論結，應依刑事訴訟法第三百九十五條前段，判決如主文。
中    華    民    國  一○○  年    八    月    三    日
                      最高法院刑事第五庭
                          審判長法官  洪  文  章  
                                法官  王  居  財  
                                法官  郭  毓  洲  
                                法官  韓  金  秀  
                                法官  沈  揚  仁  
本件正本證明與原本無異
                                      書  記  官  
中    華    民    國  一○○  年    八    月    四    日
                                                      K